【裁判字號】    98,交聲,106
【裁判日期】    980513
【裁判案由】    違反道路交通管理處罰條例聲明異議
【裁判全文】
臺灣苗栗地方法院交通事件裁定         98年度交聲字第106號
原處分機關  交通部公路總局新竹區監理所苗栗監理站
異  議  人
即受處分人  甲○○
                    國民身分.
上列異議人即受處分人因違反道路交通管理處罰條例案件，對於
交通部公部總局新竹區監理所苗栗監理站於民國98年4 月16日所
為之竹監苗字第裁54-Z00000000號處分（原舉發案號：內政部警
政署國道公路警察局公警局交字第Z00000000 號），聲明異議，
本院裁定如下：
    主  文
原處分關於罰鍰新臺幣肆萬玖仟伍佰元部分撤銷。
    理  由
一、原處分機關略以：異議人即受處分人甲○○於民國98年1 月
    17日21時6 分許，駕駛車牌號碼2075-NC 號自小客車，行經
    國道一號高速公路南向133 公里處，為內政部警政署國道公
    路警察局第二警察隊造橋分隊警員舉發「酒後駕車，酒測值
    0.60MG/L，標準值0.25MG/L，超過0.35MG/L（禁駛）」違規
    ，異議人涉及公共危險罪部分，業經臺灣苗栗地方法院檢察
    署檢察官為緩起訴處分確定，爰依道路交通管理處罰條例第
    35條第1 項第1 款（漏載第24條第1 項第2 款）暨違反道路
    交通管理事件統一裁罰標準及處理細則第41條第4 項規定，
    於98年4 月16日裁處異議人罰鍰新臺幣（下同）49,500元整
    ，吊扣駕駛執照12個月，施以道安講習（此部分均未聲明異
    議），原處分並無不法等語。
二、異議人聲明異議意旨略以：異議人酒後駕車乙事，業經臺灣
    苗栗地方法院檢察署檢察官為緩起訴處分，異議人也向苗栗
    縣觀護志工協進會支付3 萬元，苗栗監理站又裁罰49,500元
    ，違反一事不二罰，請法院裁定不罰等云云。
三、按汽車駕駛人飲用酒類後，其吐氣所含酒精濃度超過每公升
    0.25毫克以上者，不得駕車；又汽車駕駛人，駕駛汽車經測
    試檢定，有酒精濃度超過規定標準者，處1 萬5 千元以上6
    萬元以下罰鍰，當場移置保管其車輛及吊扣其駕駛執照1 年
    ，並應接受道路交通安全講習，道路交通安全規則第114 條
    第2 款及道路交通管理處罰條例第35條第1 項第1 款、第24
    條第1 項第2 款分別定有明文。
四、經查：
（一）異議人於98年1 月17日21時6 分許，駕駛車牌號碼2075-N
      C 號自用小客車，行經國道一號高速公路南向133 公里處
      ，經內政部警政署國道公路警察局第二警察隊造橋分隊警
      員攔查，並測得其呼氣之酒精濃度高達每公升0.60毫克，
      已逾不得駕駛車輛之濃度標準之事實，為異議人所不爭；
      又異議人因公共危險案件，經臺灣苗栗地方法院檢察署檢
      察官於98年2 月26日以98年度偵字第707 號為緩起訴處分
      ，諭知緩起訴期間1 年，並應於收受臺灣苗栗地方法院檢
      察署檢察官執行緩起訴處分命令通知書之日起1 個月內，
      向苗栗縣觀護志工協進會支付新臺幣3 萬元，並於緩起訴
      處分確定之日起8 個月內，參加由臺灣苗栗地方法院檢察
      署觀護人室所舉辦之酒醉駕車團體諮商輔導1 次，另於緩
      起訴期間內不得再有任何酒醉駕車之行為。緩起訴處分於
      98年3 月20日經臺灣高等法院臺中分院檢察署以98年度上
      職議字第1713號處分駁回再議而確定在案，故緩起訴期間
      自98年3 月20日起至99年3 月19日止等事實，有舉發違反
      道路交通管理事件通知單、裁決書、前開臺灣苗栗地方法
      院檢察署緩起訴處分書、臺灣高等法院臺中分院檢察署處
      分書等各1 份附卷可憑，應堪認定。
（二）按94年2 月5 日公布，95年2 月5 日施行之行政罰法第26
      條規定：「一行為同時觸犯刑事法律及違反行政法上義務
      規定者，依刑事法律處罰之。但其行為應處以其他種類行
      政罰或得沒入之物而未經法院宣告沒收者，亦得裁處之。
      前項行為如經不起訴處分或為無罪、免訴、不受理、不付
      審理之裁判確定者，得依違反行政法上義務規定裁處之。
      」即所謂一事不二罰原則，探究其立法目的，無非以一行
      為同時觸犯刑事法律及違反行政法上義務規定時，由於刑
      罰與行政罰同屬不法行為之制裁，而刑罰之懲罰作用較強
      ，依刑事法律處罰即足資警惕，實無一事二罰再處行政罰
      之必要，但罰鍰以外之沒入或其他種類行政罰，因兼具維
      護公共秩序之作用，為達行政目的，行政機關仍得併予裁
      處。故汽車駕駛人酒後駕車時，如同時觸犯刑法第185 條
      之3 之公共危險罪者，道路交通主管機關除依上開行政罰
      法第26條第1 項但書規定，處以其他種類行政罰外，關於
      行政罰鍰部分，即應依行政罰法第26條、道路交通管理處
      罰條例第10條等規定移送地方法院檢察署處理，其後非有
      行政罰法第26條第2 項所定不起訴等事由，不得裁處行為
      人罰鍰。而上開行政罰法第26條第2 項雖以應受行政罰之
      行為如經不起訴處分或為無罪、免訴、不受理、不付審理
      之裁判確定者，始得另為裁決處罰，未明文包括緩起訴處
      分在內，但考其緩起訴處分之性質，實屬於附條件之便宜
      不起訴處分，而於緩起訴之條件成就後，始發生如同確定
      不起訴處分之禁止再訴效力，故於緩起訴之猶豫期間屆滿
      ，復未經撤銷緩起訴時，緩起訴即發生如同確定之不起訴
      處分之效力，此時，行為人即已終局的不受刑事法之訴追
      ，該緩起訴處分即具實質之禁止再訴之確定力，原處分機
      關於此時再為裁決，行為人無同時遭到行政處罰及刑事訴
      追之危險，因此，解釋上行政罰法第26條第2 項之規定應
      包括條件成就之緩起訴處分之情形在內，因此酒後駕車同
      時觸犯公共危險犯行，行為人雖經緩起訴處分，然於緩起
      訴處分條件成就前，行為人隨時有受撤銷緩起訴再受刑事
      追訴之風險，行政機關自不得就同一事由裁處行為人罰鍰
      處分，以免行為人受有一事二罰之危險。至緩起訴處分確
      定，僅係指檢察官為緩起訴處分後，告訴人未聲請再議，
      或聲請再議後，經上級法院檢察署檢察長駁回再議者，與
      確定之不起訴處分產生禁止再訴之效力有間（96年11月28
      日臺灣高等法院暨所屬法院96年法律座談會審查意見亦同
      此見解）。本件異議人依前開緩起訴處分所定緩起訴期間
      為1 年，應自緩起訴處分確定日即98年3 月20日起算，迄
      至99年3 月19日始屆滿，故於此期間內，異議人仍有因刑
      事訴訟法第253 條之3 第1 項各款規定，經檢察官撤銷緩
      起訴處分繼續偵查或起訴，而受刑事處罰之可能，此時行
      政機關若逕處以行政裁罰，毋寧將使異議人有可能同時遭
      受行政處罰之罰鍰處分及刑事處罰中罰金刑或易科罰金之
      刑罰，顯違行政罰法所接櫫「一事不二罰」之精神。因此
      ，由行政罰法第26條第2 項規定之立法意旨觀察，在一行
      為同時觸犯刑事法律及違反行政法上義務規定，而行為人
      已據檢察官為緩起訴處分之情形，應待緩起訴處分期間屆
      滿且未經撤銷，始生該法條所指「不起訴處分確定」之法
      律效果，此時行政機關始得另依違反行政法上義務規定，
      逕為行政裁罰。從而，本案異議人之緩起訴處分期間既迄
      99年3 月19日始屆滿，於此之前，刑事追訴程序尚未終局
      終結確定，則原處分於98年4 月16日就酒後駕車部分裁處
      異議人罰鍰49,500元，即與行政罰法第26條第1 項前段、
      第2 項之規定有違，難認妥適。
（三）至原處分機關雖預先於違反道路交通管理事件裁決書處罰
      主文中記載「罰鍰俟緩起訴期滿後15日內，至本站繳納」
      及於簡要理由欄二記載「罰鍰不繳納者，依法移送強制執
      行」等語，亦即對異議人而言仍需先行繳納罰鍰，此與上
      開行政罰法規定之立法意旨相悖。再按「違反道路交通管
      理事件裁決書處罰主文欄，應依基準表記明處罰種類，並
      依下列規定填註：一、罰鍰金額應以中文大寫記載；前項
      裁決書內容有增、刪、塗改之部分應加蓋處罰機關校正章
      戳。」違反道路交通管理事件統一裁罰基準及處理細則第
      43條第2 項第1 款及第3 項定有明文，又依行政程序法第
      5 條規定：「行政行為之內容應明確。」及行政程序法第
      96條第1 項第2 款規定：「行政處分以書面為之者，應記
      載下列事項：二、主旨、事實、理由及其法令依據。」參
      之，行政程序法第5 條之明確性原則，亦包含行政處分之
      明確，且行政處分應記載主文、理由及法令依據，亦為現
      代法治國家行政程序之基本要求。是原處分機關於本件裁
      決書主文中就此一裁處罰鍰部分諭知「罰鍰俟緩起訴期滿
      15日內，至本站繳納」，顯然有違行政處分之明確性原則
      ，無法使異議人清楚得知其將被處以如何之罰鍰金額，故
      原處分機關就此罰鍰部分行使裁量權已違反行政法上一般
      之法律原則，即明確性原則，其已然構成裁量之濫用，屬
      於裁量瑕疵。
五、綜合上述，原處分就酒後駕車之違規裁處異議人罰鍰49,500
    元部分，與行政罰法第26條第1 項前段、第2 項規定不符，
    應予撤銷，此部分俟上開緩起訴處分期間屆滿而異議人確定
    不受刑事追訴、處罰後，再由行政機關另為適法之處分，本
    院不自為裁定；此外，異議人僅就酒後駕車罰鍰部分之處分
    聲明異議，故就同裁決內之吊扣駕駛執照12個月及施以道安
    講習部分，既不在聲明異議之範圍內，本院自不予審究，附
    此說明。
六、據上論斷，應依道路交通管理處罰條例第87條第2 項，道路
    交通案件處理辦法第20條前段，裁定如主文。
中    華    民    國    98    年    5     月    13    日
                    交通法庭  法  官  林 卉 聆
上正本證明與原本無異。
如不服本裁定應於送達後5 日內向本院提出抗告狀。
                              書記官  楊 慧 萍
中    華    民    國    98    年    5     月    13    日


司法院資訊處製作；財團法人民間司法改革基金會備份。
